臺灣臺北地方法院民事判決　　　　　　　　　　　　　九十年度訴字第五三五五號
　　原　　　告　富貫企業股份有限公司
　　法定代理人　乙○○
　　訴訟代理人　劉錦隆律師
　　複 代理 人　楊仲傑律師
　　被　　　告　建恒海運股份有限公司
　　法定代理人　甲○○
　　訴訟代理人　蔣瑞琴律師
　　複代理人　　徐家樹律師
當事人間請求損害賠償事件，本院於民國九十三年三月十六日言詞辯論終結，判決如
下：
    主  文
被告應給付原告新台幣壹佰壹拾玖萬零柒佰伍拾捌元。
原告其餘之訴駁回。
訴訟費用由被告負擔五分之三，餘由原告負擔。
本判決原告勝訴部分，於原告以新台幣肆拾萬元為被告供擔保後，得假執行。但被告
如以新台幣壹佰壹拾玖萬零柒佰伍拾捌元為原告預供擔保，得免為假執行。
原告其餘假執行之聲請駁回。
    事  實
甲、原告方面：
一、聲明：
（一）被告應給付原告新台幣（下同）一百七十六萬八千六百五十九元，及自民國九
      十年一月十五日起至清償日止，按年息百分之五計算之利息。
（二）願供擔保以代釋明，請准宣告假執行。
二、陳述：
（一）原告於九十年一月十一日委託被告運送汽車零配件（AUTO SPARE PARTS）一批
      （以下稱系爭貨物），詎貨物交付被告裝載於其所有之光輝貨櫃輪（以下簡稱
      系爭船舶）運送後未逾兩日，其中裝在TTNU-0000000及TGHU-0000000號二只貨
      櫃之貨物竟於同月十四日全部隨同貨櫃落海滅失，另裝在TTNU-0000000號貨櫃
      之貨物，則因受撞擊而損壞四百三十四件，被告依民法第六百三十四條規定應
      負損害賠償責任，並依同法第二百十三條第二項規定自損害發生時起加給利息
      。依民法第六百三十八條第一項規定，其損害賠償額，應以其交付時目的地南
      非之價值計算之，訴外人即受貨人Hou-I Auto Parts Dist Pty Ltd 向原告購
      買系爭貨物，分裝於貨櫃號碼TTNU-0000000、TGHU-0000000號貨櫃者價值為美
      金四萬五千零二十五元一角七分，裝於貨櫃號碼TTNU-0000000號貨櫃中者價值
      為美金八千七百四十九元八角，合計美金五萬三千七百七十四元九角七分，以
      系爭貨物辦理出口時之美金兌換新台幣匯率（1 :32.89）折算後為一百七十六
      萬八千六百五十九元。為此本於運送契約之法律關係，請求被告賠償一百七十
      六萬八千六百五十九元，及自九十年一月十五日日起至清償日止，按年息百分
      之五計算之利息。
（二）對被告抗辯所為之陳述：
    1.被告簽發之載貨證券共有二份，其中關於落海喪失部分（編號KEDB0001）正本
      一式三份由原告持有中，毀損部分（編號KEAB0004）在原告向被告取回受損貨
      物以查驗及公證貨物受損情形時業由被告收回，但此僅涉及原告欲領回貨物以
      查驗、公證之程序，並不影響兩造間運送契約關係。原告既未交付載貨證券予
      受貨人，亦未持之向銀行辦理押匯取款，當得本於運送契約請求被告負債務不
      履行之損害賠償責任。
    2.原告與受貨人間交易條件採ＦＯＢ貿易條件，僅係危險負擔之約定，與運送貨
      物所有權之移轉須待交付載貨證券予受貨人後方生所有權移轉迥異。而系爭貨
      物在落海毀損滅失前，被告所開立之載貨證券並未移轉予買受人，系爭貨物仍
      屬原告所有。
    3.原告固於九十年七月十六日與訴外人即保險人美國環球產物保險有限公司就系
      爭貨物所遭之毀損、滅失達成協議，由保險公司給付保險金五十七萬七千九百
      零一元予原告（美金二千八百十四元四角九分、一萬四千八百五十八元三角一
      分），然不影響原告就所受損害全額向被告請求賠償之權利。況保險公司亦已
      放棄其得代位行使之損害賠償請求權或將該權利移轉、留予原告，原告得請求
      之金額無須扣除前述保險金額。
    4.被告主張有海商法第六十九條免責事由之適用，並無理由：
    (1)系爭船舶於九十年一月十三日晚間九時駛離台中港後，於八個小時內即發生引
      擎突然失控並停止運轉，致該船急速顛簸，期間雖曾加以修理，然仍無法遠離
      及抵抗風浪，導致船上貨櫃翻落海中或傾覆於甲板上，系爭船舶非僅不具有安
      全航行能力，且供裝載貨櫃之部分，亦不適合於受載、運送與保存，欠缺海商
      法第六十二條第一項規定之適航性、適載性。另被告亦陳稱船舶主引擎有漏油
      情形，益徵系爭船舶不具適航性。
    (2)被告並未就其抗辯運送事故發生之原因為天災、及事故發生時其已盡海商法第
      六十三條所定義務、船舶運行時風浪已屬海商法第六十九條第一項第二款所示
      之危險等節舉證證明。
    (3)被告就其主張之免責事由，無論係乾舷、氣象資料、超越船高五倍之巨浪、甲
      板上阻檔風浪之檔板、引擎停機係船長停機檢修汽缸漏油必要採取之措施等情
      ，均未舉證以實其說，縱該風浪存在，亦非屬海上或航路上之危險、災難、意
      外事故或天災，被告尚不得據以主張免責。
    6.系爭貨物之運送目的地為南非，但於運送途中卻發生毀損滅失，而未能完成運
      其以此運費債權主張抵銷，即屬無據。
三、證據：提出載貨證券暨中譯本、公證報告暨中譯本、簽收單、協議書、出口報單
    、美國環球產物保險有限公司保險單。
乙、被告方面：被告未於最後言詞辯論期日到場，惟據其以前提出之答辯書狀及到場
    所為聲明和陳述略以：
一、聲明：原告之訴及假執行之聲請均駁回，如受不利判決願供擔保，請准宣告免為
    假執行。
二、陳述：
（一）原告於九十年一月間委託被告將裝載於櫃號TTNU-0000000及TGHU-0000000二只
      貨櫃之系爭貨物，自臺灣高雄港運往南非DURBAN港，並由被告開立KEJH0004、
      KEDB0001 二紙載貨證券，該貨櫃裝載於被告所有之光輝貨櫃輪  (M.V" GLORY
      CONTAINER" )運送，兩造間訂有運送契約。嗣後系爭船舶卻遭遇嚴重惡劣之天
      候，導致前述貨櫃其中一只遭大浪打落甲板毀損，另一只掉落海中滅失。
（二）原告並非真正合法權利人，事實上亦未受有任何損害：
    1.原告與受貨人之貿易條件係採ＦＯＢ，貨物越過船舷欄杆以後的一切風險及包
      括運費的各項費用，則由買方即受貨人負擔，原告對系爭貨物已無權利。
    2.原告業與保險公司達成和解並受領保險金，依保險法第五十三條規定不得再向
      被告請求損害賠償。
（三）系爭船舶於發航前及發航時確已具備安全適航能力，同時被告對系爭貨物亦已
      盡相當之照管義務：
    1.系爭船舶於事故發生時，已持有有效之日本海事協會所發給之船級證書、安全
      結構證書、載重線證書及於有效期限內之安全設備證明書，自得推定開航日具
      安全航行能力及配置有足額且符合規定屬具。系爭船舶於九十年一月十四日停
      機係肇因於主機六號汽缸燃油噴射幫浦之供油管路入口閥上緣襯墊破損，使燃
      油露出，為免發生危險方將主機停下以便緊急修理，漏油之情況非事前所能預
      料，系爭船舶發行時亦無漏油問題，自有適航能力，此部分業經臺灣高等法院
      九十一年度海商上字第七號損害賠償事件囑託財團法人中國驗船中心鑑定甚詳
      ，依海商法第六十二條第二項規定被告不須負賠償之責。
    2.依系爭船舶船長所製作之海事報告中所載堆放及固定方法，均係遵守八十七年
      五月八日日本驗船協會所核定之船舶操作準則，該海事報告亦經船上海員之證
      明，自有證據力。另中華海事檢定社股份有限公司就系爭貨損所涉海事事件所
      為之檢定報告中有關貨櫃之固定、捆綁方法，亦經公證人實地勘察後記載為普
      遍屬良好。
（四）系爭貨損發生確係因系爭船舶於航行中遭遇不可抗力之惡劣天候所致，被告依
      海商法第六十九條第一、二、四款規定得免責：
    1.依上開鑑定報告指出，系爭船舶於海上停機緊修理，係由船上人員依據當時海
      況及相關機件運轉、操作之實際狀況等因素，所為之決定、處置，縱有所過當
      ，亦屬船舶航行、管理上之措施。
    2.前開海事報告記載，系船舶於該次航次中確實曾遭遇極惡劣之天候外，另公證
      報告中亦指稱：系爭船舶於台中駛往高雄途中遭遇強達八級東北風、大浪，因
      此船身左右搖擺的很厲害等語，及系爭船舶事發後左舷舷牆有長約二十公尺之
      斷裂，桷右舷舷亦有長約二十公尺之彎曲並向外傾倒，除此之外，依倒塌之八
      只四十呎貨櫃跌落甲板之情形，可知系爭船舶確係遭遇從船側侵襲而來之大浪
      衝襲，導致貨櫃落海滅失，此係因航行中遭遇不可抗力之惡劣天候所致。再依
      離貨櫃落海地點最接近之中央氣象站之資料顯示，事故發生時確曾遭遇相當於
      乾舷五倍高之風浪襲擊。
（五）被告抗辯有海商法第二十一條第一項第一款船舶所有人責任限制之適用：系爭
      船舶為六十三年間製造者，事故發生時價值不到美金三十萬元，而因系爭船舶
      所生貨損事故，被告已遭相關貨物所有權人起訴請求損害賠償，金額高達美金
      一百二十九萬五千六百五十九元二角六分，遠超過該船舶於事故發生後到達第
      一卸貨港高雄港當時之船舶價值，又依同法第二十三條第二項第一款、第三款
      規定，被告得以本次航行到達第一港高雄港時之船舶價值主張責任限制，以該
      航次之船舶價值、運費及附屬費，與同法第二十一條第四項第一款數額相較為
      低，依船舶登記噸數四千五百七十五噸折算應為247050特別提款權，以九十年
      一月十五日之匯率（美金: 特別提款權＝1:1.3077）換算，共得美金三十二萬
      一千三百五十五元，被告因同一事故所應負全部損害賠償責任（包括原告在內
      ）應以此為限。
（六）兩造所約定之運送條件係採「運費到付」，被告倘須負債務不履行責任，原告
      給付運費之義務亦不因之免除，被告爰與原告所負運費債務主張抵銷。
三、證據：提出國際金融貿易大辭典節本、船級證書、安全結構證書、載重線證書、
    安全設備證書、船長海事報告、中華海事檢定社股份有限公司公證報告暨中譯本
    、風級浪高對照表、臺灣高等法院院田民為字第一九九三九號函、船舶出售資料
    、國內外涉訟貨損統計表，另聲請向臺灣高等法院函詢九十一年度海商上字第七
    號損害賠償事件囑託財團法人中國驗船中心鑑定結果。
    理  由
甲、程序方面：
    本件被告未於最後言詞辯論期日到場，核無民事訴訟法第三百八十六條所列各款
    情形，應依原告之聲請，由其一造辯論而為判決。
乙、得心證之理由：
一、原告起訴主張：其於九十年一月十一日委託被告運送汽車零配件，由被告裝載於
    其所有之光輝貨櫃輪運送，惟裝在TTNU-0000000及TGHU-0000000號二只櫃貨之貨
    物竟於同月十四日全部隨同貨櫃落海滅失，另裝在TTNU-0000000號貨櫃之貨物，
    則因受撞擊而損壞四百三十四件，被告依民法第六百三十四條規定應負損害賠償
    責任，並依同法第二百十三條第二項規定自損害發生時起加給利息；復依同法第
    六百三十八條第一項規定，損害賠償額以交付時目的地南非之價值計算，分裝於
    貨櫃號碼TTNU-0000000、TGHU-0000000號貨櫃者價值為美金四萬五千零二十五元
    一角七分，裝於貨櫃號碼TTNU-0000000號貨櫃中者價值為美金八千七百四十九元
    八角，合計美金五萬三千七百七十四元九角七分，以系爭貨物辦理出口時之美金
    兌換新台幣匯率（1:32.89）折算後為一百七十六萬八千六百五十九元。為此本
    於運送契約之法律關係，請求被告賠償一百七十六萬八千六百五十九元，及自九
    十年一月十五日日起至清償日止，按年息百分之五計算之利息等語。
二、被告則以：原告與受貨人間以ＦＯＢ為貿易條件，在貨物越過船舷欄杆以後的一
    切風險及包括運費的各項費用，應由買方即受貨人負擔，原告對系爭貨物已無權
    利可得行使，又原告業與保險公司達成和解並受領保險金，依保險代位規定該部
    分金額不得再向被告請求損害賠償。而系爭船舶上貨櫃之堆放及固定方法，均遵
    守八十七年五月八日日本驗船協會所核定之船舶操作準則，且在發航後始發生主
    機漏油情形，被告對系爭貨物已盡相當之照管義務，船舶發航前及發航時確已具
    備安全適航能力。另系爭船舶於台中駛往高雄途中遭遇強達八級東北風、大浪，
    為不可抗力之惡劣天候所致貨櫃毀損滅失，被告依海商法第六十九條第一項第一
    、二、四款規定得免責。再者，事故發生時系爭船舶價值不到美金三十萬元，被
    告因此次所生貨損事故已遭相關貨物所有權人起訴請求損害賠償，金額高達美金
    一百二十九萬五千六百五十九元二角六分，應有海商法第二十一條船舶所有人責
    任限制之適用。末以，兩造運送契約約定運費到付，爰以與原告所負運費債務主
    張抵銷等語，資為抗辯。
三、原告主張其於九十年一月十一日委託被告運送汽車零配件，由被告裝載於其所有
    之光輝貨櫃輪運送之事實，業據其提出載貨證券暨中譯本為證，被告並自認兩造
    間確有運送契約甚詳（見本院卷第一百二十七頁、第一百四十頁），自堪信為真
    實。
四、原告另主張系爭貨物其中裝在TTNU-0000000及TGHU-0000000號二只櫃貨者於九十
    年一月十四日全部隨同貨櫃落海滅失，另裝在TTNU-0000000號貨櫃之貨物則因受
    撞擊而損壞乙節，有其提出之公證報告暨中譯本可證。被告亦自陳系爭貨物裝載
    之貨櫃，其中一只落海滅失，另一只則掉落甲板毀損等語（見本院卷第一百四十
    頁），但另以右開情詞置辯。是本件爭執之重點在於：(一)原告與受貨人間約定Ｆ
    ＯＢ貿易條件，仍否再基於運送契約關係請求被告負債務不履行之損害賠償責任
    ，主張其就系爭貨物之毀損滅失受有損害？(二)系爭船舶是否具有堪航能力？被告
    就貨櫃之堆放有無盡至照管義務？系爭船舶於航行中是否因遭遇不可抗力之惡劣
    天候而致貨櫃落海滅失、貨物掉落甲板毀損，被告可否依海商法第六十九條第一
    項第一、二、四款規定免責？(三)被告得否適用海商法第二十一條第一項第一款船
    舶所有人責任限制規定？(四)被告抗辯原告與美國環球產物保險有限公司就系爭貨
    物所遭之毀損、滅失達成協議，由保險公司給付保險金予原告，原告不得再就其
    所受損害全額向被告請求賠償，有無理由？(五)被告以其對原告之運費債權為抵銷
    抗辯，是否可採？現分述如下：
（一）原告與受貨人間雖約定ＦＯＢ貿易條件，但原告仍得基於運送契約關係對被告
      行使其契約上託運人權利，主張貨物毀損滅失之損害賠償請求權：
    1.按國際貿易買賣契約當事人約定ＦＯＢ貿易條件，其基本性質為：賣方必須支
      付及承擔把貨物交到船上的費用和義務，即負擔直至貨物越過船舷為止之費用
      、安全等責任，再者，該項義務履行完畢，交付貨物義務即告完成，貨物毀損
      滅失之風險此時即移轉給買方，此參諸被告提出之國際金融貿易大辭典節本亦
      可得知。故此僅係約定貨物越過船舷時，危險負擔移轉於買受人，但並非約定
      使買受人同時取得貨物之所有權，蓋危險負擔移轉與所有權移轉乃屬二事（民
      法第三百七十三條、第三百四十八條第一項規定參照）。
    2.兩造對於原告與買受人間貿易條件為ＦＯＢ均不爭執，是縱使原告與買受人間
      有此貿易條件，亦僅貨物越過船舷時，危險負擔由原告移轉至買受人，原告就
      系爭貨物仍然保有所有權，換言之，系爭貨物所有權並未因此而移轉與買受人
      ，被告以此抗辯原告不得主張權利，尚不足採。
    3.依海商法第六十條第一項準用民法第六百二十九條規定：「交付提單於有受領
      物品權利之人時，其交付就物品所有權移轉之關係，與物品之交付有同一之效
      力。」，載貨證券之交付與運送物品所有權移轉、運送物品之交付，有同一效
      力。是合法受讓取得載貨證券之人，得表彰其為運送物品之所有權人。載貨證
      券具有三種功能，其一為運送契約之證明（見海商法第五十三條規定），其二
      為收受貨物之收據，其三為表彰運送物所有權之物權證券。託運人於請求運送
      人填發載貨證券後，如尚未將載貨證券背書轉讓或交付他人時，則載貨證券僅
      具有前二種功能，並不具第三種功能，故託運人如尚持有載貨證券，並不能以
      載貨證券之法律關係向運送人有所請求，但仍得依運送契約之法律關係向運送
      人有所請求。經查，原告將系爭貨物交付被告運送，被告係以海運方式運送，
      同時簽發二紙載貨證券（Bill of Lading)，編號為 KEJH0004、KEDB0001，有
      原告提出之載貨證券可證（見本院卷第八頁至第十頁），此為被告所自認，因
      此關於該載貨證券之簽發等事項有海商法之適用，應堪認定。次查，被告簽發
      之載貨證券為一式三份，已經載明於載貨證券下方（見：Number of Original
      B(s)／L之記載），原告現仍持有編號 KEDB0001一式三份，業經兩造於本院九
      十一年六月二十日言詞辯論期日確認無訛（見該日言詞辯論筆錄，本院卷第九
      十二頁），另編號KEJH0004之載貨證券部分，原告主張在其為向被告取回受損
      貨物以查驗及公證貨物受損情形時由被告收回，但此僅涉及原告欲領回貨物以
      查驗、公證之程序，並不影響兩造間運送契約關係等語，亦經被告表示不再爭
      執（見本院九十二年二月十九日言詞辯論筆錄，卷第一百二十五頁）。綜此，
      應認原告仍得本於與被告間運送契約之法律關係，對被告有所請求。
（二）關於系爭船舶是否具有堪航能力，被告就貨櫃之堆放有無盡至照管義務，系爭
      船舶於航行中是否因遭遇不可抗力之惡劣天候而致貨櫃落海滅失、貨物掉落甲
      板毀損，被告可否依海商法第六十九條第一項第一、二、四款規定免責等爭點
      ，析述如下：
    1.按運送人堪航能力之注意能力，依海商法第六十二條、第六十三條規定，可分
      為三種，一為狹義堪航能力，即「使船舶有安全航行之能力」，二為運航能力
      ，即「配置相當海員設備及船舶之供應」，三為堪載能力，即「使貨艙、冷藏
      室及其他供載運貨物部分適合於受載、運送與保存。」。再者，運送人已依海
      商法第六十二條、第六十三條之規定，使船舶具堪航能力，並對於承運之貨物
      之裝卸、搬移、堆存、保管、運送及看守已為必要之注意及處置，始能依同法
      第六十九條規定主張免責。運送人欲依海商法第六十九條之規定主張法定免責
      事由時，須先證明船舶具有適載性及適航性。
    2.系爭貨物裝載之貨櫃落海地點為北緯二十三．五度、東經一二○．○三度，有
      海事報告在卷足稽（見本院卷第一百六十頁、第一百六十一頁），依被告提出
      風級浪高對照表（見本院卷第一百八十一頁、第一百八十二頁），該資料記載
      之地點東吉島位置為東經一一九．三九度，北緯二十三．一五度，與事發之地
      點相近，且較接近臺灣海峽，而依前開氣象資料，九十一年一月十四日東吉島
      測得風速為一七．六七公尺，相當於八級風浪，然此係東北季風吹拂台灣海峽
      之冬季正常天氣型態，被告既於冬季運送貨物行駛於此航路，自應提供具備安
      全適航能力而能克服如上開風浪之船舶，且被告係大型船務公司，自應對氣候
      產生之風險能予以評估掌握，被告並未具體舉證該等風浪於該區域、該期間係
      不可預料且無從抵禦。且海商法所稱之天災，係指自然引起之災變，為人力所
      不能控制者而言，依本件海事報告記載，本次運送所遇最強風浪，不過為八級
      ，屬海洋中航行可預期之風浪，未達颱風時期之風浪，自非人力所不能控制。
      再按海商法第六十九條第二款所謂海上或航路上之危險或意外事故，與第四款
      所謂之天災，係指偶然事變或災難，為非常性質，不能預知及無法抵禦之情況
      而言，並不包括風浪之通常作用。被告抗辯系爭船舶係因於航行途中，遭遇海
      上危險或天災，自不足取。
    3.被告雖引用臺灣高等法院九十一年度海商上字第七號損害賠償事件囑託財團法
      人中國驗船中心鑑定結果，抗辯系爭船舶船上人員航行或管理船舶行為有過失
      而得依海商法第六十九條第一款規定免責等語。但本院依被告聲請向臺灣高等
      法院調閱上述鑑定報告，屢次無法調得，且被告就其此部分所辯並未提出相關
      證據以為佐證，就此所為之抗辯，亦無足取。
    4.次按海商法第六十二條第一項第一款規定，運送人或船舶所有人於發航前及發
      航時，應為必要之注意及措置，使船舶有安全航行之能力。故運送人或船舶所
      有人於發航前及發航時，對於使船舶有安全航行之能力，配置相當海員設備及
      船舶之供應，使貨艙、冷藏室及其他供載運貨物部分適合於受載運送與保存等
      事項，應為必要之注意及措置。船舶於發航後因突失航行能力所致之毀損或滅
      失，運送人不負賠償責任，但運送人或船舶所有人為免除前項責任之主張，應
      負舉證之責，海商法第六十二條第二項、第三項亦有明文。
      (1)船舶無安全航行之能力，為事實問題，自不得因船舶曾經依船舶法之規定為
        定期檢查，即得謂船舶之適航性絕無問題，一般而言，船舶之定期檢查，僅
        得為證據方法而已，不得作為判斷船舶是否具有堪航能力或已盡此項注意義
        務之論據。
      (2)系爭貨物於運送途中發生落海及毀損之事實已如前述，且被告已自陳：系爭
        船舶於九十年一月十四日停機係肇因於主機六號汽缸燃油噴射幫浦之供油管
        路入口閥上緣襯墊破損，使燃油露出等語，雖另辯稱：船上人員為免發生危
        險方將主機停下以便緊急處理，漏油之情況非事前所能預料，系爭船舶發行
        時亦無漏油問題，自有適航能力等語，並以事故發生前已持有有效之日本海
        事協會所發給之船級證書、安全結構證書、載重線證書、安全設備證書為憑
        （見本院卷第一百四十三頁至第一百五十九頁）。惟該等證書，僅能證明系
        爭船舶於檢驗時，符合該協會之船級、設備等，尚不能證明於發航時，引擎
        汽缸確無故障，自無從憑此等證書判斷系爭船舶於發航時確具有堪航能力。
    5. 綜前，被告既未能證明系爭貨櫃之落海係不可抗力之事故所致，自不得依海
       商法第六十九條第一項第一、二、四款規定免責。
（三）被告無從適用海商法第二十一條第一項第一款船舶所有人責任限制規定：
    1.依海商法第二十一條第一項第一款規定：「船舶所有人對下列事項所負之責任
      ，以本次航行之船舶價值、運費及其他附屬費為限：1.在船上、操作船舶或救
      助工作直接所致人身傷亡或財物毀損滅失之損害賠償。」，其責任之限制係以
      條文明定之情形為限。
    2.卷查，系爭貨物毀損滅失之產生係因系爭船舶於九十年一月十四日主機第六噴
      射汽缸發生故障，在主機停機修理期間因風浪致船舶翻覆，貨櫃方落海、掉落
      甲板等情，有被告提出之海事報告可稽，對此亦為被告所不爭執者。自非屬前
      開法條規定得適用責任限制之情形，被告以此抗辯得適用船舶所有人責任限制
      規定云云，洵不足取。
    3.從而，系爭船舶並不具堪航能力已可認定。按運送人對於運送物之喪失、毀損
      或遲到，應負責任；又按運送物有喪失、毀損或遲到者，其損害賠償額，應依
      其應交付時目的地之價值計算之。民法第六百三十四條前段、第六百三十八條
      第一項分別定有明文。自前述被告所舉事證，均未能證明運送物之落海之喪失
      ，係因不可抗力，或因運送物之性質，或因託運人或受貨人之過失所致者，是
      被 告 自應負損害賠償責任。經查，原告主張受貨人 Hou-I Auto Parts Dist
      Pty Ltd 向其購買系爭貨物，貨物因被告運送而發生喪失、毀損之損害，其中
      分裝於貨櫃號碼TTNU-0000000、TGHU-0000000號貨櫃者價值美金四萬五千零二
      十五元一角七分，裝於貨櫃號碼TTNU-0000000號貨櫃中者價值美金八千七百四
      十九元八角，合計美金五萬三千七百七十四元九角七分，以系爭貨物辦理出口
      時之美金兌換新台幣匯率（1:32.89 ）折算後為一百七十六萬八千六百五十九
      元等情，有公證報告暨中譯本、出口報單（見本院卷第十五頁、第十八頁、第
      三十七頁、第三十八頁、第二百五十六頁至第二百五十七頁）足證，被告固否
      認上開公證報告之記載，但對於原告嗣後提出之出口報單則未予爭執，應堪信
      原告此部分主張為可採。惟依前開民法第六百三十八條第一項規定，運送物有
      喪失、毀損或遲到者，其損害賠償額應依其應交付時目的地之價值定之，此項
      價值應以運送物應交付時目的地之實際價值為準。而本件貨物之目的港係在南
      非DURBAN港，俱為兩造所是認者，是在國際貿易商品輸出之價格，通常固較輸
      入國目的地之價值為高，然國際貿易貨物之市價，瞬息萬變，亦常有輸出價格
      較目的地價值為高之事例，如進口商誤向價格較高之國家進口商品，或因供求
      失調而有目的地價格暴跌之情形不一而足。但依民事訴訟法第二百二十二條第
      二項規定：「當事人已證明受有損害而不能證明其數額或證明顯有重大困難者
      ，法院應審酌一切情況，依所得心證定其數額。」，原告既已證明其受有損害
      ，本院自得加以斟酌原告之損害額。是依國際貿易之慣易之慣例，輸入國目的
      地之價值為高如無經濟或社會動盪之巨烈變動，應屬常態，在無其他反證其情
      形下，出口報單所載之價額應可認定係屬最低損害額，則原告主張其得請求之
      損害賠償額為一百七十六萬八千六百五十九元，當屬有據。
（四）被告抗辯原告與美國環球產物保險有限公司就系爭貨物所遭之毀損、滅失達成
      協議，由保險公司給付保險金予原告，原告不得再就其所受損害全額向被告請
      求賠償：
    1.經查，原告業於九十年七月十六日與保險人美國環球產物保險有限公司就系爭
      貨物所遭之毀損、滅失達成協議，由保險公司給付保險金五十七萬七千九百零
      一元予原告（美金二千八百十四元四角九分、一萬四千八百五十八元三角一分
      ）乙節，已經原告陳述綦詳，被告對此亦不爭執，並有原告提出之協議書（見
      本院卷第二百四十九頁）附卷可稽。
    2.原告雖陳稱此不影響其就所受損害全額向被告請求賠償之權利，且保險公司已
      放棄其得代位行使之損害賠償請求權或將該權利移轉、留予原告等語。但觀諸
      前揭協議書所載，並無原告所指債權讓與或由原告行使權利之內容，原告此部
      分主張，顯不足採。
    3.次按按保險法第五十三條第一項之保險人之代位權，係本於法律之作用而成立
      ，於保險人已對被保險人履行全部賠償義務時，即當然取得，初無待於被保險
      人之移轉行為，且其代位權行使之對象，不以侵權行為之第三人為限，苟被保
      險人應負保險責任之損失發生，而對於第三人有損失賠償請求權者，保險人即
      得於給付賠償金額後，代位行使被保險人對於第三人之請求權，此為法定之債
      權移轉。經查，保險人美國環球產物保險有限公司固然在協議書中表示放棄其
      得代位原告行使之權利，但此仍不影響保險人業依保險法第五十三條規定取得
      原告對被告損害賠償請求權之事實，是原告在受領保險人給付之保險金五十七
      萬七千九百零一元後，在此範圍內得對被告行使之損害賠償請求權已移轉與保
      險人，原告不得就此部分金額再向被告為請求。
    4.承前(三)3.之說明，原告得請求被告賠償之金額應再扣除五十七萬七千九百零一
      元，據此被告應賠償之金額為一百十九萬零七百五十八元，原告請求超逾此數
      額部分，不應准許。
（五）被告以其對原告之運費債權為抵銷抗辯，是否可採：
    1.按「抵銷，應以意思表示，向他方為之。其相互間債之關係，溯及最初得為抵
      銷時，按照抵銷數額而消滅。」，民法第三百三十五條第一項定有明文。
    2.被告僅於答辯狀表示：若本院最後仍判令被告應給付原告若干之金額（假設語
      氣），則被告就原告應付之運費債務主張抵銷之等語（見本院卷第八十三頁）
      ，但並未表明抵銷之本金數額，意思表示內容未臻具體、特定，且自九十二年
      七月二十三日言詞辯論期日起即未到場陳述，迄言詞辯論終結時止均未能證明
      其已對原告為抵銷之意思表示，是其此部分抗辯，即無可採。
五、又原告主張被告應依同法第二百十三條第二項自損害發生時起給付利息，然依民
    法第二百十三條第一項、第二項規定：「負損害賠償責任者，除法律另有規定或
    契約另有訂定外，應回復他方損害發生前之原狀。因回復原狀而應給付金錢者，
    自損害發生時起，加給利息。」，第二項所謂因回復原狀而應給付金錢者，係指
    損害賠償之方法為回復原狀，因而應給付金錢之情形而言，若因不能回復原狀而
    應以金錢賠償者，則無此規定適用之餘地，此參諸最高法院五十六年台上字第一
    八六三號判例認為，若為民法第二百十三條第一項所謂法律另有規定者，自不得
    適用同條第二項規定請求加給利息等情即明。再者，前開規定係規範損害賠償方
    法、範圍，與同法第二百三十三條規定之法定遲延利息，性質不同，倘原告未起
    訴請求，法院尚無從依職權適用後者之規定就遲延利息部分予以裁判。復依最高
    法院七十一年台上字第二二七五號判例：「運送物有喪失、毀損或遲到者，其損
    害賠償額應依其應交付時目的地之價值計算之。運費及其他費用因運送物之喪失
    毀損無須支付者，應由前項賠償額扣除之，民法第六百三十八條第一項及第二項
    定有明文，此為民法就運送物之滅失、毀損或遲到所特設之規定。依上開規定，
    託運人自不得按關於賠償之債之一般原則而為回復原狀之請求。」，可知，民法
    第六百三十八條第一項規定運送人應以金錢賠償託運人之損害，為該法第二百十
    三條第一項所稱之法律另有規定，斯時託運人僅得請求運送人為金錢賠償，無回
    復原狀之適用，自亦不得依同條第二項規定請求加給利息。是以，原告依同法第
    二百十三條第二項請求被告自九十年一月十五日起加給利息，自屬無據。
六、綜上所述，原告本於運送契約之法律關係，請求被告對於系爭貨物之毀損、喪失
    依民法第六百三十四條、第六百三十八條第一項賠償一百十九萬零七百五十八元
    ，為有理由。至超逾部分，則難謂有據，應予駁回。
七、本件為判決之基礎已臻明確，兩造其餘之陳述及所提其他證據，或於判決之結果
    無影響，或與本案之爭點無涉，自無庸逐一論述，併此敘明。
丙、假執行之宣告：
    兩造陳明願供擔保，聲請宣告假執行或免為假執行，經核原告勝訴部分，合於法
    律規定，爰分別酌定相當之擔保金額宣告之；原告其餘假執行之聲請，因訴之駁
    回而失所依據，不予准許。
丁、結論：
    本件原告之訴為一部有理由，一部無理由，依民事訴訟法第三百八十五條第一項
    前段、第七十九條、第三百九十條第二項、第三百九十二條第二項，判決如主文
    。
中　　　華　　　民　　　國　　九十三　　年　　　四　　　月　　　二　　　日
                              民事第三庭  法  官    賴錦華
正本係照原本作成
如對本判決上訴，須於判決送達後廿日內向本院提出上訴狀
中　　　華　　　民　　　國　　九十三　　年　　　四　　　月　　  五　　  日
                                          書記官    林桂玉
